【裁判字號】    95,上訴,576
【裁判日期】    950525
【裁判案由】    誣告
【裁判全文】
臺灣高等法院刑事判決                 95年度上訴字第576號
上  訴  人  臺灣板橋地方法院檢察署檢察官
被      告  乙○○○
上列上訴人因被告誣告案件，不服臺灣板橋地方法院94年度訴字
第2262號，中華民國94年12月20日第一審判決（起訴案號：臺灣
板橋地方法院檢察署94年度偵字第13298號），提起上訴，本院
判決如下：
    主  文
上訴駁回。
    理  由
一、公訴意旨略以：被告乙○○○於民國（下同）92年4月間，
    無償借住告訴人甲○○所有位於臺北縣汐止市○○路○段72
    巷26弄1號之房屋（下稱系爭房屋），詎明知告訴人僅告知
    若其自身出售系爭房屋，則會給予其佣金，惟若係由別人代
    為出售，則無法支付其佣金等語，且告訴人亦未委託其張貼
    售屋廣告，亦僅提供系爭房屋供其暫時居住，並未允諾將給
    付看管該房屋之費用，亦未委託其修繕房屋，且被告亦未修
    繕系爭房屋等情，迨92年9月29日，告訴人委託「松富貴房
    屋仲介公司」之江重霖出售系爭房屋並成交，詎被告竟以系
    爭房屋係透過其成交為由，向告訴人索取售屋之仲介費新臺
    幣（下同）15萬元、系爭房屋看管費4萬元、系爭房屋修繕
    費用4萬元，因告訴人拒絕付款，被告竟意圖使告訴人受刑
    事處分，於92年10月24日，虛構告訴人未給付前揭仲介費等
    之犯罪事實，具狀向臺灣板橋地方法院檢察署檢察官提出告
    訴，並於92年12月25日（起訴書誤載為「92年1月25日」）
    ，赴臺北縣政府警察局三重分局為相同之虛偽陳述，致告訴
    人遭該分局移送詐欺罪嫌，經臺灣板橋地方法院檢察署檢察
    官以93年度偵字第1171號為不訴處分確定在案，因認被告涉
    有刑法第169條第1項之誣告罪嫌云云。
二、按犯罪事實應依證據認定之，無證據不得推定其犯罪事實；
    又不能證明被告犯罪者，應諭知無罪之判決；刑事訴訟法第
    154條第2項、第301條第1項分別定有明文。次按所謂證據，
    係指直接間接足以證明犯罪行為之一切證人、證物而言；且
    事實之認定，應憑證據，如未能發現相當證據，或證據不足
    以證明，自不能以推測或擬制之方法，以為裁判基礎，最高
    法院30年上字第128號、40年臺上字第86號判例均可資參考
    。再按認定不利於被告之事實，須依積極證據，苟積極證據
    不足為不利於被告事實之認定時，即應為有利於被告之認定
    ，更不必有何有利之證據，最高法院30年上字第816號判例
    意旨可資參照。另按刑事訴訟上證明之資料，無論其為直接
    或間接證據，均須達於通常一般之人均不致有所懷疑，而得
    確信其為真實之程度，始得據為有罪之認定，若其關於被告
    是否犯罪之證明未能達此程度，而有合理懷疑之存在，致使
    無從形成有罪之確信，根據「罪證有疑，利於被告」之證據
    法則，即不得遽為不利被告之認定，有最高法院76年度臺上
    字第4986號判例可稽。末按刑法上誣告罪之成立，以告訴人
    所訴被訴人之事實必須完全出於虛構為要件，若有出於誤會
    或懷疑有此事實而為申告，以致不能證明其所訴之事實為真
    實，縱被訴人不負刑責，而告訴人本缺乏誣告之故意，亦難
    成立誣告罪名，最高法院著有44年度臺上字第892號判例可
    資參照。
三、公訴人認被告乙○○○涉有誣告罪嫌，無非以告訴人甲○○
    於警詢及偵查中之指述、被告乙○○○於偵查中之供述、證
    人江重霖於警詢時之證言、證人陳萬民於偵查中之證言、卷
    附刑事告訴狀、卷附臺北縣政府警察局三重分局調查筆錄、
    告訴人（起訴書誤載為被告）庭呈相片2幀、臺灣板橋地方
    法院檢察署93年度偵字第1171號不起訴處分書等為據。訊據
    被告乙○○○堅決否認有何誣告犯行，辯稱：伊確實有為告
    訴人仲介及修繕系爭房屋，告訴人竟與仲介公司談妥仲介系
    爭房屋買賣一事後，即逕將伊排除，且未依約給付伊仲介費
    及系爭房屋修繕費，伊所申告者均屬實情，並無誣告情事等
    語。
四、經查：
  (一)按依刑事訴訟法第260條第1款規定，不起訴處分確定後，非
    有發現新事實或新證據，不得對於同一案件再行起訴。惟此
    所謂「新事實或新證據」，僅以形式上觀察為已足，非以該
    證據實質上是否為法院所採認為準。查：本件告訴人甲○○
    前曾以被告涉有相同之誣告罪嫌，向臺灣板橋地方法院檢察
    署（下稱板橋地檢署）提出告訴，經該署檢察官於94年4 月
    18日以94年度偵字第5508號為不起訴處分，經告訴人提出再
    議，臺灣高等法院檢察署檢察長於94年5月31日以94年度上
    聲議字第1649號駁回再議處分確定等節，業經本院調閱該等
    案卷核閱無誤，並有上開不起訴處分書及處分書各1份在卷
    足憑。而告訴人於94年4月7日又以同一事實向臺灣台北地方
    法院檢察署提出告訴（94他字第2475號），經台灣高等法院
    檢察署令移轉由板橋地檢署偵辦（94他字第2706號），告訴
    人於該署偵查時之94年6月9日庭訊時，告訴人所舉之證人陳
    萬民有到庭作證，是證人陳萬民之證言，確係在前不起訴94
    年5月31日確定後始出現，為前不起訴處分確定前所未及審
    酌；雖證人陳萬民此部分證言，經本院調查結果，認為並不
    足為被告不利之認定（詳如下述），惟自形式上觀察，證人
    陳萬民其中部分證言既與被告之辯解相左，而不利於被告，
    公訴人據此再提起本件公訴，其起訴程序尚合於刑事訴訟法
    第260條第1款規定，合先敘明。
  (二)本件被告乙○○○於92年10月24日，具狀向板橋地檢署檢察
    官申告告訴人甲○○未給付其前揭系爭房屋之仲介費而涉有
    詐欺罪名，並於92年12月25日，赴臺北縣政府警察局三重分
    局，接續向承辦警員申告告訴人甲○○未給付其關於系爭房
    屋之看管費、打掃費、油漆費、修繕費、除草費、仲介佣金
    等費用共23萬元而涉有詐欺、背信罪名，告訴人甲○○因而
    遭檢、警偵辦，嗣經板橋地檢署檢察官以93年度偵字第1171
    號為不訴處分確定等節，有該署93年度偵字第1171號偵查卷
    宗影本（含同署92年度發查卷第4438號偵查卷影本）在卷足
    憑。惟告訴人確曾向被告提及仲介系爭房屋買賣暨佣金之事
    ，並將系爭房屋之鑰匙交予被告，任令被告居住於該屋內，
    且未曾向被告收取任何租金或相關水電費等節，業據告訴人
    甲○○於偵查中及原審審理時到庭指（證）述明確（見板橋
    地檢署94年度他字第2706號偵查卷第4至5頁、原審94年12月
    6日審判筆錄第3至6頁）；證人陳萬民於偵查中亦證稱：告
    訴人是說讓被告看一下房子，並讓被告暫住，告訴人有對被
    告說有人要看房子就幫她介紹等語明確（見同上偵查卷第6
    頁）。準此以觀，被告先前對告訴人甲○○提出告訴指摘告
    訴人未給其仲介費、看管房屋等費用而涉有詐欺、背信等罪
    名，雖有誇大或渲染之情形，但非完全出於完全虛構。另告
    訴人於原審中亦不否認被告有為房屋一事製作紅紙廣告並張
    貼一節（見原審第50頁），復有被告提出之紅紙廣告一紙附
    於偵查卷內可稽（見同上偵查卷第9頁）；告訴人於原審及
    本院審理時亦陳稱：是告他油漆的部分，其他部分就算了等
    語（見原審卷第60頁94年12月6日審判筆錄、本院卷第47 頁
    95年5月11日審判筆錄），是告訴人亦承稱關於應否給付被
    告佣金及看管房屋費用部分，二人確實有所爭議。綜上，關
    於佣金15萬元、看管房屋費用4萬元部分，被告就其最初申
    告內容既非完全出於虛構，即有可能其主觀上對於告訴人應
    否給付其佣金及看管房屋費用有所誤認而致，自難以被告有
    向該管公務員申告告訴人上開事實即認其有誣告故意。
  (三)關於被告最初告訴之粉刷、油漆、整修費用4萬元部分，雖
    被告所舉之證人陳萬民於偵查中曾證稱：系爭房屋之油漆粉
    刷工作悉由其本身施作，不是被告作的云云（參見同上偵查
    卷第6頁），並有告訴人提出陳萬民在現場施作之相片相佐
    （參見同上偵查卷第10頁、本院卷第34-37頁）。然證人陳
    萬民係告訴人同居多年之同居人，為告訴人所是認（本院卷
    第47頁95年5月11日審判筆錄），則其證言不免有偏頗告訴
    人之虞，本院自難遽信；又告訴人於先前上開板橋地檢署93
    年度偵字第1171號、94年度偵字第5508號案件偵查時，就同
    一事實之系爭房屋粉刷、油漆、整修究竟是何人施作一節，
    竟均未主張係陳萬民施作，於二度告訴時始舉陳萬民為證而
    謂實際施作者係陳萬民，顯不合常理，自難置信。再經檢視
    偵查卷附之被告所提出相片2張，其內容僅係證人陳萬民係
    手持滾筒式油漆刷面向系爭房屋內早已粉刷完畢之牆壁等客
    觀情狀，經原審質問告訴人何以拍攝該相片之原因，告訴人
    復含糊泛稱：「‧‧‧因為社會很亂，壞人很多，有很多會
    亂告的壞人，所以我也要防備一下‧‧‧」云云（參見原審
    94年12月6日審判筆錄第6頁），是告訴人甲○○與證人陳萬
    民指（證）述被告並未支付油漆粉刷費用，亦未參與或幫忙
    該項工作云云，是否確與事實相符，殊有疑問。而告訴人於
    本院庭訊時又再提出僅含有斑駁牆壁內容之照片，並未見施
    作者，惟不論係偵查或本院中，告訴人所提照片均未附日期
    ，其真實性已屬有疑，本院亦無法比對是否即係系爭房屋之
    現場所拍攝，且告訴人於原審判決後，見原審判決於理由中
    質疑其照片內容始再向本院補提僅含斑駁牆壁內容之照片，
    再參以照片均未附日期，自難以卷附告訴人所提照片即推認
    系爭房屋之油漆粉刷工程實際施作者係證人陳萬民而非被告
    。再證人即實際仲介系爭房屋買賣之「二十一世紀房屋仲介
    公司」職員江重霖於原審時證稱：「．．．當初好像是甲○
    ○請我向乙○○○拿該屋鑰匙，因為乙○○○當時住在那房
    子裡面，我後來有去那房子向乙○○○拿鑰匙，乙○○○有
    給我，不過他自己仍然還有該屋的鑰匙，因為他住在那裡‧
    ‧‧但是乙○○○住在那邊，可能有幫甲○○整修或粉刷吧
    。（為何你說乙○○○可能有幫甲○○整修或粉刷那房子？
    ）我剛才所謂的整修只是有把屋內的東西整理一下，我記得
    我受委託後到交屋前，應該沒有再粉刷，但我記得乙○○○
    有跟我講過甲○○有請他粉刷，不過我已經不記得乙○○○
    跟我講這件事時，那個房子有無粉刷的情況‧‧‧」等語（
    見原審94年12月6日審判筆錄第7頁、第9頁）；雖證人江重
    霖所證關於被告可能有幫甲○○整修或粉刷一節，乃個人推
    測之詞，但自證人江重霖證言可知，其受告訴人委託賣屋後
    ，系爭房屋確實有經整修、粉刷無誤；再參酌前述於系爭房
    屋賣出以前，確係僅被告住在該處並持有鑰匙，告訴人亦有
    委託被告代為賣屋等各情觀之，在現場粉刷、油漆、整理房
    屋者，最有可能之人即係被告。證人江重霖有為告訴人賣屋
    ，其綜合當時情況，以此推認整修、粉刷「可能是被告所為
    」，甚合一般事理及當時情狀。被告據此認告訴人未依約給
    付整修、粉刷費用4萬元，而對之提出刑事之詐欺、背信告
    訴，縱經不起訴處分，然其所告訴內容並非完全出於虛構，
    揆諸上開說明，難認其主觀上有誣告之犯意，殊無從令負誣
    告罪責。
  (四)本件公訴人所提出之其餘證據方法，雖得證明上揭被告乙○
    ○○曾申告告訴人涉有詐欺、背信罪名，嗣該案業經檢察官
    為不起訴處分確定等客觀事態，惟本件尚難認被告乙○○○
    在主觀上確具有誣告犯意，已如上述，本院自無從僅憑該等
    客觀事態遽認被告成立何等誣告罪責。
五、綜上所述，本件公訴人所指各端，暨法院依職權所調查各節
    ，均無足證明被告在主觀上確具有誣告犯意而成立公訴意旨
    所指之誣告罪責，復查無其他積極事證足以證明被告有何誣
    告犯行，不能證明被告犯罪，自應為被告無罪之諭知。原審
    以被告犯罪不能證明，諭知無罪之判決，經核並無不合，檢
    察官上訴，為無理由，應予駁回。
據上論斷，應依刑事訴訟法第368條，判決如主文。
本案經檢察官賴俊雄到庭執行職務。
中    華    民    國    95    年    5     月    25    日
                  刑事第十七庭  審判長法  官  陳貽男
                                      法  官  許仕楓
                                      法  官  孫惠琳
以上正本證明與原本無異。
如不服本判決，應於收受送達後十日內向本院提出上訴書狀，其
未敘述上訴之理由者並得於提起上訴後十日內向本院補提理由書
（均須按他造當事人之人數附繕本）。
                                      書記官  魏汝萍
中    華    民    國    95    年    5     月    25    日


司法院資訊處製作；財團法人民間司法改革基金會備份。
